【裁判字號】    95,上易,501
【裁判日期】    970716
【裁判案由】    遷讓房屋等
【裁判全文】
臺灣高等法院民事判決                 95年度上易字第501號
上訴人即附
帶被上訴人  丙○○
訴訟代理人  丁○○
被上訴人即
附帶上訴人  乙○○
            甲○○
共      同
訴訟代理人  林秀蓉律師
上列當事人間請求遷讓房屋等事件，上訴人對於中華民國95年3
月7日臺灣臺北地方法院94年度重訴字第935號第一審判決提起上
訴，被上訴人為附帶上訴及追加起訴，本院於民國97年7月2日言
詞辯論終結，判決如下：
    主  文
上訴及附帶上訴暨追加起訴均駁回。
第二審訴訟費用關於上訴部分，由上訴人負擔，附帶上訴及追加
起訴部分，由被上訴人負擔。
    事實及理由
一、按訴之變更或追加，非經他造同意，不得為之。但請求之基
    礎事實同一者、擴張或減縮應受判決事項之聲明者，不在此
    限，此觀民事訴訟法第446條第1項、第255條第1項第2、3款
    規定自明。查本件被上訴人先提起附帶上訴聲明為：(一)原判
    決不利於附帶上訴人部分廢棄。(二)上開廢棄部分，附帶被上
    訴人應自民國94年7月29日起，至將坐落台北市○○區○○
    段五小段568、569地號（下稱568、569地號）如原判決附圖
    所示甲1、甲2、甲3（下稱附圖所示甲1、甲2、甲3）部分面
    積共一０三平方公尺之建物即門牌號碼台北市○○區○○街
    95 號房屋（下稱95號房屋），騰空遷讓返還；暨將坐落台
    北市○○區○○段五小段568地號土地上如原判決附圖Ａ（
    下稱附圖Ａ）部分面積十平方公尺之建物拆除，將土地返還
    附帶上訴人之日止，按月給付附帶上訴人乙○○新台幣（下
    同）19,476元，按月給付附帶上訴人甲○○19,476元。嗣再
    追加起訴聲明：上訴人應給付被上訴人乙○○1,161,071 元
    、甲○○1,161,071元，及自95年10月6日起至清償日止按週
    年利率百分之五計算之利息（即起訴前回溯5年之不當得利
    ）。核係基於同一基礎事實，擴張應受判決事項之聲明，揆
    諸上揭規定，均無不合，應予准許，合先敘明。
二、本件被上訴人起訴主張：伊共有568、569地號土地，暨其上
    建物即95號房屋，如附圖所示甲1、甲2、甲3部分，面積共
    103平方公尺，係由上訴人乙○○之父、甲○○之祖父高義
    興將之與上訴人之父鄭高友所有坐落台北市○○區○○段461
    地號（下稱461地號）土地（面積51.74平方公尺）暨其上門
    牌號碼台北市○○區○○街68號房屋（下稱68號房屋）交換
    使用。嗣伊於94年1月13日已以收回自住為由終止上開交換
    契約，伊自得依民法第767條規定請求上訴人將上開95號房
    屋騰空返還伊。又上訴人占用伊所有568地號如附圖A部分土
    地建造房屋，該建物自屬無權占用伊土地，伊依民法第767
    條規定自得請求上訴人將如附圖A土地上之建物拆除，將該
    部分土地返還伊。又上訴人無正當權源，占用系爭95號房屋
    及如附圖甲1、甲2、甲3及A部分土地，致伊受有不能使用上
    開房地之損害，上訴人應依民法第179條規定返還伊相當於
    租金之不當得利。上開568地號土地面積為25平方公尺，93
    年1月之申報地價為每平方公尺54,144元，569地號土地面積
    為88平方公尺，93年1月當期申報地價為每平方公尺54,144
    元，以申報地價百分之十計算，上訴人應按月給付伊相當於
    租金之不當得利各24,697元。又上訴人於83年2月5日向甲○
    ○借款100萬元，並於90年8月1日表示願意返還，惟經催討
    仍未清償，上訴人自應依約清償上開100萬元，並自甲○○
    將匯款帳號告知上訴人之日即90年8月8日起負給付遲延責任
    。爰依民法第767條、第179條、第474條規定，求為命(一)上
    訴人應自568、569地號如附圖所示甲1、甲2、甲3部分面積
    共103平方公尺之建物即95號房屋遷出，並返還予伊；並應
    將坐落568地號土地上如附圖Ａ部分面積10平方公尺之建物
    拆除，將該部分土地返還予伊；並自起訴狀繕本送達之翌日
    起至遷讓返還上開房地之日止，按月給付被上訴人乙○○及
    甲○○各24,697元。(二)上訴人應給付被上訴人甲○○100萬
    元，及自90年9月9日起算之法定遲延利息之判決。（原判決
    判准(一)上訴人應將坐落568、569地號如附圖所示甲1、甲2、
    甲3部分面積共一０三平方公尺之建物即95號房屋遷出，並
    返還被上訴人；並應將坐落568地號土地上如附圖Ａ部分面
    積十平方公尺之建物拆除，將該部分土地返還被上訴人。(二)
    上訴人應給付被上訴人甲○○100萬元及自90年9月9日起算
    之法定遲延利息。上訴人原就全部不利部分提起上訴，嗣表
    明撤回原判決判准之(一)部分，僅就原判決(二)即關於命上訴人
    給付100萬元本息部分提起上訴，雖其嗣後之上訴聲明為原
    判決判准之拆屋還地部分及命給付100萬元本息部分廢棄，
    駁回被上訴人在第一審之訴，然關於拆屋還地部分已不能再
    行提起上訴，本院另行裁定駁回。故上訴人僅就命給付100
    萬元本息部分提起上訴。被上訴人提起附帶上訴及追加起訴
    ，是本件僅應審究命上訴人給付100萬元本息及被上訴人附
    帶上訴及追加起訴部分，合先敘明。）
二、上訴人則以：被上訴人請求伊返還100萬元部分，兩造已約
    定就交換房地達成協議簽立協議書後，伊始有返還義務。然
    兩造迄未就交還房地達成協議，伊當無返還義務縱令伊應給
    付不當得利，伊亦得以被上訴人占用其所有461號土地之相
    當租金之不當得利相互抵銷等語，資為抗辯。
三、被上訴人主張上訴人於83年2月5日向被上訴人甲○○借用
    100萬元之事實，為上訴人所不爭執，並有借據、存證信函
    、送達郵件回執等件為證，堪信為真實。
四、被上訴人主張上訴人應返還該100萬元等情，則為上訴人所
    否認，並以前揭情詞置辯，是本應審究者厥為(一)兩造是否已
    約定就交換房地達成協議簽立協議書後，上訴人始有返還義
    務？(二)上訴人是否能以被上訴人占用461地號土地全部及68
    號房屋所衍生之相當租金之不當得利或損害金，主張抵銷？
    (三)被上訴人能否請求上訴人給付起訴前回溯5年及起訴後按
      月給付相當租金之不當得利？經查：
  (一)上訴人向被上訴人借款，並約定於「協議書公證完成手續後
    即無息還清」，有借據乙份附卷可參（見原審卷第14頁），
    故上訴人依約原應於協議書公證完成手續後返還上開借款10
    0萬元。惟上訴人於90年8月1日發存證信函與被上訴人甲○
    ○表示：「不過本人願意歸還所借新台幣壹佰萬元」，有存
    證信函乙份在卷可參（見原審卷第15頁），故上訴人已拋棄
    其期限利益，即非待協議書公證完成手續後，始有返還借款
    之義務，而應負隨時返還之義務。
  (二)按二人互負債務，而其給付種類相同，並均屆清償期者，各
    得以其債務，與他方之債務，互為抵銷。次按交換使用契約
    ，係一方以自己所有或有權使用之土地、房屋換與他方使用
    為對價，而使用向他方換來之土地、房屋，其性質屬於互為
    租賃關係，亦即使用他人土地、房屋付有相當之對價。又租
    賃終止後，承租人仍繼續占有使用系爭房地時，即屬無法律
    上之原因，而獲有相當於租金之不當得利，出租人即得請求
    承租人仍為原來租金之給付。查兩造不否認兩造間存有交換
    使用契約，不論交換使用之標的係被上訴人所共有之95號房
    屋及其坐落基地568地號及569地號土地與上訴人所有68號房
    屋及其坐落基地461地號土地甚至包括121號之義興樓所佔46
    1號土地，兩造使用對造之不動產均已支付相當對價，是兩
    造在交換使用之不動產返還前，持續支付當初契約訂立時認
    為相當之對價，自不能再請求對造另行給付不當得利或損害
    金。查被上訴人雖主張其於上訴人訴請交還68號房屋後，已
    逾91年3月間交還該68號房屋，現房屋上之鐵捲門已被拆除
    ，任何人均得自由進出云云，並提出照片為證。然依上訴人
    所提出附卷之用電資料、停電證明、照片、攤販營業許可證
    （見本院卷(一)第174頁、第188頁、卷(二)第140、1 43-148 頁
    、第160-173頁、第171-174頁、第205-208頁、第216頁），
    足證被上訴人迄95年12月仍用68號房屋之電力、並在68號前
    擺攤甚至堆放雜物及機車，被上訴人仍對之有支配力，以致
    無人敢於入駐、使用或自由進出，上訴人之支配力尚未能及
    於該68號房屋，自難認被上訴人已交還68號房屋於上訴人。
    而121號房屋與68號房屋之間亦經被上訴人加蓋鐵皮屋，被
    上訴人隨時得利用該加蓋房屋與68 號房屋間之鐵門出入68
    號房屋，故461號土地全部為被上訴人所使用，568地號及
    569地號土地則全部為上訴人所使用，則上訴人已無從請求
    被上訴人另行給付相當租金之不當得利或損害金。上訴人自
    亦無從以該不當得利或損害金主張與應清償之100萬元借款
    相互抵銷。相對於上訴人，被上訴人亦無從請求上訴人給付
    起訴前5年及起訴後按月給付相當租金之不當得利，且被上
    訴人於94年始終止交換契約，亦無從請求94年以前之不當得
    利。
  (三)復按民法第四百七十八條規定：消費借貸未定返還期限者，
    借用人得隨時返還，貸與人亦得定一個月以上之相當期限催
    告返還。所謂貸與人得定一個月以上之相當期限催告返還，
    非謂貸與人之催告必須定有期限，祇須貸與人有催告之事實
    ，而催告後已逾一個月以上相當期限者，即認借用人有返還
    借用物之義務（最高法院73年台抗字第413號判例參照）。
    上訴人應經被上訴人為催告之意思表示一個月後，如未返還
    ，始負遲延責任。被上訴人於90年8月8日業已催告上訴人，
    有存證信函附卷可參（見原審卷第16頁），則上訴人應自90
    年9月9日起始負遲延責任。雖上訴人辯稱：其於90年8月1日
    雖以存證信函，請被上訴人甲○○告知銀行帳戶以便匯入或
    共同至代書事務所辦理還款手續，惟其至94年5月26日下午
    收受調解通知起狀繕本才知道帳號，其應自94年6月27日起
    始負擔遲延責任云云。惟查被上訴人上揭90年8月8日催告上
    訴人之存證信函已載明上訴人應將借款直接匯入其在合作金
    庫景美支庫0000000000000號帳戶，是上訴人此部分之抗辯
    委無足採。
五、綜上所述，被上訴人主張為可採，上訴人所辯均無可取。從
    而，被上訴人本於消費借貸之法律關係，請求上訴人給付10
    0萬元及自90年9月9日起算之法定遲延利息為有理由，應予
    准許。其在本院追加請求上訴人給付被上訴人乙○○1,161,
    071元、甲○○1,161,071元，及自95年10月6日起至清償日
    止按週年利率百分之五計算之利息（即自起訴前回溯5年之
    不當得利）；及附帶上訴請求上訴人應自94年7月29日起，
    至將568、569地號土地如附圖所示甲1、甲2、甲3部分面積
    共一０三平方公尺之建物即95號房屋，騰空遷讓返還；暨將
    568地號土地上如附圖Ａ部分面積十平方公尺之建物拆除，
    將土地返還被上訴人之日止，按月給付乙○○19,476元，按
    月給付甲○○19,476元，均無理由，被上訴人追加起訴及附
    帶上訴部分應予駁回。原審判命上訴人給付100萬元本息，
    並依聲請宣告假執行及免予假執行，駁回被上訴人請求上訴
    人給付相當租金之不當得利部分，於法並無不合。上訴意旨
    指摘原判決不當，求予廢棄改判，為無理由，亦應予駁回。
六、據上論結，本件上訴及附帶上訴暨追加起訴均為無理由，依
    民事訴訟法第449條第1項、第78條，判決如主文。
中    華    民    國    97    年    7     月    16    日
                    民事第十四庭
                        審判長法  官  張  蘭
                              法  官  鄭純惠
                              法  官  袁靜文
正本係照原本作成。
乙○○、甲○○如不服本判決，應於收受送達後20日內向本院提
出上訴書狀，其未表明上訴理由者，應於提出上訴後20日內向本
院補提理由書狀（均須按他造當事人之人數附繕本）上訴時應提
出委任律師或具有律師資格之人之委任狀；委任有律師資格者，
另應附具律師資格證書及釋明委任人與受任人有民事訴訟法第46
6條之1第1項但書或第2項（詳附註）所定關係之釋明文書影本。
中    華    民    國    97    年    7     月    17    日
                              書記官  明祖星
附註：
民事訴訟法第466條之1（第1項、第2項）：
對於第二審判決上訴，上訴人應委任律師為訴訟代理人。但上訴
人或其他法定代理人具有律師資格者，不在此限。
上訴人之配偶、三親等內之血親、二親等內之姻親，或上訴人為
法人、中央或地方機關時，其所屬專任人員具有律師資格並經法
院認為適當者，亦得為第三審訴訟代理人。


司法院資訊處製作；財團法人民間司法改革基金會備份。
